【裁判字號】    98,交聲,3132
【裁判日期】    990226
【裁判案由】    聲明異議
【裁判全文】
臺灣高雄地方法院交通事件裁定        98年度交聲字第3132號
原處分機關  交通部公路總局高雄區監理所旗山監理站
代  表  人  乙○○
異  議  人
即受處分人  甲○○
上列異議人即受處分人因違反道路交通管理處罰條例案件，對於
交通部公路總局高雄區監理所旗山監理站民國98年11月20日所為
之旗監違字第裁85-N00000000號裁決聲明異議，本院裁定如下：
    主  文
原處分撤銷。
甲○○汽車駕駛人，駕駛汽車經測試檢定酒精濃度超過規定標準
，處吊扣普通重型機車駕駛執照拾貳個月及接受道路交通安全講
習。
    理  由
一、原處分意旨略以：異議人即受處分人甲○○（下稱異議人）
    酒後騎乘車牌號碼OVZ-895 號普通重型機車，於民國97年2
    月21日晚間8 時32分許，行經高雄縣旗山鎮臺21線265.1 公
    里處時，為警攔查，並測得其呼氣酒精濃度達每公升0.65毫
    克，超過規定標準濃度，而當場掣單舉發。爰於98年11月20
    日依道路交通管理處罰條例（下稱道交條例）第35條第1 項
    第1 款之規定，裁處罰鍰新臺幣（下同）45,000元，並吊扣
    普通重型機車駕駛執照12個月，且施以道安講習等情。
二、聲明異議意旨略以：伊前開酒後駕車行為，已遭法院（實為
    經臺灣高雄地方法院檢察署《下稱高雄地檢署》檢察官為緩
    起訴處分）罰20,000元，上開裁決又罰伊45,000元，為重複
    處罰，請求撤銷罰鍰等語。
三、按受處分人不服公路主管機關所為之處罰，得於接到裁決書
    之翌日起20日內，向管轄地方法院聲明異議，道交條例第87
    條第1 項定有明文。查本件原處分機關於98年11月20日以旗
    監違字第裁85-N00000000號裁決裁處異議人上開處分，異議
    人於同日收受該裁決書後不服，並於同日具狀向原處分機關
    聲明異議等情，有上開裁決書及其送達證書、聲明異議狀及
    其上公路總局旗山監理站收文戳章在卷足參（見本院98年度
    交聲字第3132號卷《下稱交聲卷》第6 至9 頁），未逾前開
    法定期間，是本件聲明異議之程序為合法。次按聲明異議，
    屬一種司法救濟途徑，法院審理時，應先審查受處分人所涉
    之交通違規事實是否成立，再決定原處分所適用之法條是否
    正確、裁罰是否適當，因法院負有司法審查之作用，對原處
    分失當時，應自為處分。而倘原處分就同一交通違規行為處
    以二種以上處罰效果相異之處分，因該二種以上之處分與該
    交通違規行為均無從分離，是縱受處分人僅就原處分其中之
    一部分聲明異議，法院亦應就受處分人未提及之他部分併予
    審理。準此，本件異議人固僅就原處分中有關罰鍰45,000元
    部分聲明異議，本院亦應就吊扣駕駛執照及施以道安講習部
    分一併審酌，均核先敘明。
四、次按道交條例所謂車輛，指在道路上以原動機行駛之汽車或
    以人力、獸力行駛之車輛，其中汽車包括機器腳踏車，業據
    道交條例第3 條第8 款規定甚明。又汽車駕駛人飲用酒類後
    其吐氣所含酒精濃度超過每公升0.25毫克者，不得駕車，道
    路交通安全規則第114 條第2 款訂有明文。另汽車駕駛人，
    駕駛汽車經測試檢定酒精濃度超過規定標準者，處15,000元
    以上60,000元以下罰鍰，並當場移置保管該汽車及吊扣其駕
    駛執照1 年；因而肇事致人受傷者，並吊扣其駕駛執照2 年
    ；致人重傷或死亡者，吊銷其駕駛執照，並不得再考領；汽
    車駕駛人有前開情形者，應接受道路交通安全講習，道交條
    例第35條第1 項第1 款、第24條第1 項第2 款固有明文。惟
    一行為同時觸犯刑事法律及違反行政法上義務規定者，依刑
    事法律處罰之。但其行為應處以其他種類行政罰或得沒入之
    物而未經法院宣告沒收者，亦得裁處之。前項行為如經不起
    訴處分或為無罪、免訴、不受理、不付審理之裁判確定者，
    得依違反行政法上義務規定裁處之，亦有行政罰法第26條規
    定甚明。其立法意旨在於，刑罰與行政罰同屬對不法行為之
    制裁，而刑罰之懲罰作用較強，故一行為同時觸犯刑事法律
    及違反行政法上義務規定時，依刑事法律處罰，即足資警惕
    ，實無為一事二罰再處行政罰之必要。且刑事法律處罰，由
    法院依法定程序為之，較符合正當法律程序，應予優先適用
    。但罰鍰以外之沒入或其他種類行政罰，因兼具維護公共秩
    序之作用，為達行政目的，行政機關仍得併與裁處。準此，
    如刑事法律處罰與行政處罰之處罰目的、方式均相同，而依
    刑事法律處罰，即足資警惕時，即無再為行政處罰之必要。
五、再按刑事訴訟法第253 條之1 所指之緩起訴處分，其中檢察
    官命被告為金錢給付部分，法另明定得為民事強制執行名義
    ，受處分人因上開緩起訴處分而剝奪其財產權，該經被告同
    意之金錢給付義務實具有強制性及懲罰性；另檢察官命被告
    向指定之團體或社區提供義務勞務者，亦屬一種特殊的處遇
    措施，對受處分人之名譽、心理、自由實已產生相當之制約
    ，性質上均已屬實質的制裁。而緩起訴處分形式上固非如易
    科罰金，係以支付金錢或提供義務勞務作為自由刑之替代，
    惟緩起訴實為「暫時之不起訴」，如被告不能履行所附加之
    負擔，檢察官仍應撤銷緩起訴，並依法追訴。是倘被告履行
    經由緩起訴處分所附條件，即得免遭檢察官啟動聲請簡易判
    決處刑或起訴等程序，依此觀之，顯仍具有替代刑罰之效果
    ，廣義而言，應屬前揭所稱之「實質刑事法律處罰」，而有
    行政罰法第26條第1 項一事不二罰規定之適用。且刑事訴訟
    法第253 條之1 第1 項係91年2 月8 日增訂，行政罰法則於
    94年2 月5 日公布，制定在後之行政罰法第26條第2 項既僅
    臚列「不起訴處分或無罪、免訴、不受理、不付審理之裁判
    確定者」，排除一事不二罰原則之適用，而未將「緩起訴處
    分」一併納入，應係立法者有意排除，而非法律漏洞。又緩
    起訴處分實質上既非不能證明行為人之犯罪事實，如命為支
    付一定金額之負擔或提供一定時數之義務勞務，與實質受罰
    無異，自與上開行政罰法第26條第2 項列舉之不起訴處分等
    情形迥然有別，仍無從比附援引而為相同之處置。如若不然
    ，則刑事被告如經法院循審判程序判處罰金或得以易科罰金
    之拘役或有期徒刑，無論受罰情形如何，均得以援用行政罰
    法第26條第1 項之規定，免於處以行政秩序罰之雙重不利益
    ；至於藉由緩起訴處分而節省司法資源者，在基於實質懲罰
    目的而其財產權或自由權遭受剝奪之餘，卻仍另須繳納一定
    金額之行政罰鍰，其結果勢必降低刑事被告接受緩起訴處分
    之意願，而反噬緩起訴處分替代繁複刑事審判程序之制度性
    機能。準此以言，行政罰法第26條第2 項既未將緩起訴處分
    列舉其中，本於「例外規定從嚴解釋」之法理及前揭說明，
    自不能將條文中「不起訴處分」之範圍，擴及於性質顯不相
    同之「緩起訴處分」。據此，道交條例第35條所規定之處罰
    ，併有罰緩與吊扣駕照之處分，二者分屬行政罰法法理中對
    於過去違反義務行為處罰之秩序罰，及對於預防將來再犯危
    險之管制罰；而前者對於過去義務違反而為秩序罰之目的與
    刑事制裁所欲達到保護交通安全之目的相同，則為達成相同
    之目的，處以較重之刑事制裁為已足，自不得重複處罰。故
    如緩起訴處分已為被告應履行支付一定金錢之命令或命被告
    提供一定時數之義務勞務，而已依懲罰作用較強之刑事法律
    制裁後，即不得再依行政法為相同性質之處罰。
六、經查，異議人於前揭時、地酒後駕車，為警攔檢，經測試呼
    氣酒精濃度達每公升0.65毫克之交通違規行為，同時涉犯刑
    法第185 條之3 公共危險罪嫌，經高雄縣政府警察局旗山分
    局報請高雄地檢署檢察官偵查，經檢察官認以緩起訴處分為
    適當，遂於97年2 月25日以97年度偵字第5210號為緩起訴處
    分，命異議人向財團法人臺灣更生保護會高雄分會（下稱更
    生保護會支付20,000元，並向指定之團體或社區提供40小時
    之義務勞務，緩起訴期間為1 年，並經臺灣高等法院高雄分
    院檢察署（下稱高雄高分檢）檢察長於97年3 月25日以97年
    度上職議字第1558號處分書駁回再議而確定；而異議人已於
    97年4 月17日遵上開命令向更生保護會支付20,000元，並於
    指定期間內完成40小時義務勞務之執行等情，有高雄縣政府
    舉發違反道路交通管理事件通知單、酒精濃度測試報告、前
    揭緩起訴處分書及高雄高分檢檢察長處分書影本、臺灣高等
    法院被告前案紀錄表各1 份、本院公務電話紀錄2 份在卷足
    參（見交聲卷第5 、10至12、15至16、21頁），復經本院依
    職權調閱上開偵查全卷審核屬實，堪可認定。次查，原處分
    機關於上開緩起訴處分期滿（98年3 月24日）後，復於98年
    11月20日因異議人上開酒後駕車之同一行為，依道交條例第
    35條第1 項第1 款、違反道路交通管理事件統一裁罰基準表
    中「機器腳踏車駕駛人其吐氣所含酒精濃度超過每公升0.55
    毫克者，最低罰鍰基準為45,000元」規定，裁處最低罰鍰45
    ,000元，並吊扣普通重型機車駕駛執照12個月，且施以道安
    講習（道安講習部分漏引道交條例第24條第1 項第2 款）等
    情，則有原處分機關移送書、98年11月20日所為之旗監違字
    第裁85-N00000000號裁決書、98年12月24日高監旗字第0980
    012842號函及所附機車駕照基本資料影本各1 份在卷足憑（
    見交聲卷第3 、6 、17至18頁），同堪認定。而異議人上開
    酒後駕車經測試檢定酒精濃度超過規定標準之交通違規行為
    ，既同時觸犯刑法第185 條之3 公共危險罪，業經檢察官為
    上開緩起訴處分，命異議人履行前開條件確定，異議人履行
    完畢，自已產生實質刑罰之效果。揆諸前揭說明，本件自不
    得重行裁罰異議人罰鍰45,000元。原處分疏未注意及此，逕
    為如上之罰鍰裁罰，容有未洽。
七、另原處分裁處異議人吊扣普通重型機車駕駛執照12個月及施
    以道安講習部分，均屬其他種類之行政裁罰，此部分於法固
    無不合，然原處分既有如上可議之處，自應由本院撤銷原處
    分，並自為裁定。
八、綜上所述，異議人酒後駕車之交通違規行為，事證明確，爰
    依道交條例第35條第1 項第1 款、第24條第1 項第2 款，裁
    處異議人如主文第2 項所示之處分。
九、據上論斷，依道路交通案件處理辦法第20條前段，裁定如主
    文。
中    華    民    國    99    年    2     月    26    日
                  交通法庭  法  官  毛妍懿
以上正本證明與原本無異。
如不服本裁定，應於收受送達後5 日內向本院提出抗告狀。
中    華    民    國    99    年    3     月    1     日
                            書記官  林晏光

司法院資訊處製作；財團法人民間司法改革基金會備份。
